臺灣高雄地方法院刑事判決　　　　　　95年度交簡上字第30號
上　訴　人　臺灣高雄地方法院檢察署檢察官
上　訴　人
即　被　告　丙○○
選任辯護人　王叡齡律師
　　　　　　陳建誌律師
上列上訴人因被告過失傷害案件，不服本院民國94年12月17日94
年度交簡字第3127號第一審判決（聲請簡易判決處刑案號：94
年度偵字第24547 號），提起上訴，本院判決如下：
    主  文
原判決撤銷。
丙○○因過失傷害人，處有期徒刑肆月，如易科罰金，以銀元參
佰元即新臺幣玖佰元折算壹日。
    事  實
一、丙○○於民國（下同）93年12月30日中午12時30分許，駕駛
    車號XY-3092 號自小客車，沿高雄市○○○路由北往南方向
    行駛，駛至中華二路與九如三路交岔路口欲右轉九如三路，
    本應注意汽車行駛至交岔路口，轉彎車應讓直行車先行，而
    依當時天氣情，日間自然光線，路面乾燥無缺陷，無障礙物
    ，視距良好，且依其智識能力亦無不能注意之情事，竟疏未
    注意轉彎車應讓直行車先行，即貿然右轉，適有乙○○騎乘
    車牌號碼PJW-137 號輕型機車，亦沿中華二路右側慢車道由
    北往南方向直行，行至上開交岔路口因閃避不及，所騎乘之
    機車車頭遂與丙○○汽車右前車頭擦撞，乙○○因而人車倒
    地，受有左肩肱骨粉碎性骨折之傷害。丙○○於肇事後犯罪
    未被發覺前，停留在肇事現場項前來處理之警員主動坦承肇
    事，並願接受裁判。
二、案經乙○○告訴台灣高雄地方法院檢察署檢察官偵查後，聲
    請以簡易判決處刑。
    理  由
一、訊據被告丙○○對於上開事實於審理時坦承不諱（見本院卷
    第135 、149 頁），並有重仁骨科醫院診斷證明書、道路交
    通事故現場圖、道路交通事故調查報告表(一)、(二)各1 份、交
    通事故談話紀錄表2 份、道路交通事故照片4 張可證（見偵
    (一)卷第5 頁、偵(二)卷第10-16 頁），可見告訴人乙○○確因
    本件車禍而受傷。
二、按汽車行駛至交岔路口時，轉彎車應讓直行車先行，道路交
    通安全規則第102 條第1 項第6 款定有明文。經查：被告駕
    車行駛經上開交岔路口欲右轉九如三路，本應注意轉彎車應
    讓直行車先行，且被告丙○○考領有普通小型車駕駛執照，
    有汽車駕駛執照可憑（見偵(二)卷第9 頁），對上開規則自已
    知悉；而依當時天氣情，日間自然光線，路面乾燥無缺陷，
    無障礙物，視距良好，有上開道路交通事故現場圖、道路交
    通事故調查表(一)可參（見偵(二)卷第10、11頁），是其顯無不
    能注意之情事存在；又上開交岔路口當時中華二路之快慢車
    道號誌均為綠燈一節，除有告訴人即證人乙○○證述明確外
    （見偵(二)卷第3 頁），亦經被告供陳在卷（見偵卷第6 頁）
    ，而堪認定。詎被告沿上開路段，駛經上開交岔路口欲自中
    華二路右轉專用快車道右轉至九如三路時，竟未注意汽車行
    駛至交岔路口，轉彎車應讓直行車先行，業據被告於審理時
    供承甚明（見本院卷第135 頁），適有乙○○騎乘機車，亦
    沿中華二路右側慢車道由北往南方向直行，行至上開交岔路
    口因閃避不及，所騎乘之機車車頭遂與丙○○汽車右前車頭
    擦撞，乙○○因而人車倒地，受有左肩肱骨粉碎性骨折之傷
    害，被告之過失，顯屬明確；又被害人因本件車禍受傷，與
    被告之過失行為間有相當因果關係；從而，本件罪證明確，
    被告犯行已堪認定。
三、按刑法業於94年2 月2 日修正公布，並自95年7 月1 日施行
    （下稱現行刑法，95年7 月1 日施行前之刑法，簡稱修正前
    刑法）。又行為後法律有變更者，適用行為時之法律。但行
    為後之法律有利於行為人者，適用最有利於行為人之法律，
    修正後刑法第2 條第1 項定有明文。次按，新舊刑法關於刑
    之規定，雖同採從輕主義，係適用最有利於行為人之法律，
    既曰法律，自較刑之範圍為廣，比較時應就罪刑有關之共犯
    、未遂犯、連續犯、牽連犯、結合犯以及累犯加重、自首減
    輕、暨其他法定加減原因、與加減例等一切情形，綜其全部
    之結果，而為比較，再適用有利於行為人之法律處斷，最高
    法院24年上字第4634號判例著有明文。是本案被告行為後法
    律已有修正，爰將本案適用新舊法之比較，臚列於後：
  (一)修正前刑法第33條第5 款規定「罰金：1 元以上。」且被告
    行為時之罰金罰鍰提高標準條例第1 條前段規定：「依法律
    應處罰金、罰鍰者，就其原定數額得提高為2 倍至10倍」、
    第3 條規定：「依本條例提高罰金罰鍰之法律及其倍數由主
    管院定之」、第5 條則規定：「第1 條所定得提高倍數之規
    定，於本條例修正後制定之法律，不適用之；本條例修正前
    公布之法律，於本條例修正後修正其罰金罰鍰數額或法律經
    全部修正而其罰金罰鍰數額未予變更者，亦同。」刑法所定
    提高罰金本刑之數額（單位為銀元），業經主管院核定提高
    為10倍，並自72年8 月1 日施行。至被告行為後，現行刑法
    第33條第5 款規定「罰金：新臺幣1 千元以上，以百元計算
    之。」95年6 月14日公布施行之刑法施行法第1 條之1 亦規
    定：「中華民國94年1 月7 日刑法修正施行後，刑法分則編
    所定罰金之貨幣單位為新臺幣。94年1 月7 日刑法修正時，
    刑法分則編未修正之條文定有罰金者，自94年1 月7 日刑法
    修正施行後，就其所定數額提高為30倍。但72年6 月26 日
    至94年1 月7 日新增或修正之條文，就其所定數額提高為3
    倍。」則被告行為時與行為後之法律，就罰金刑之提高數額
    已有不同，自應比較舊法適用有利於被告之規定，而刑法第
    284 條第1 項之前段過失傷害罪之法定刑為「6 月以下有期
    徒刑、拘役或5 百元以下罰金」。承上說明，依被告行為時
    法，罰金刑部分經提高並折算為新臺幣後，最高可罰新臺幣
    1 萬5 千元，最低則為新台幣30元。如依被告行為後之法律
    ，因刑法第284 條第1 項規定，係72年6 月26日前所訂定，
    故罰金部分應提高為30倍，即最高可罰新台幣1 萬5 千元，
    最低應罰新台幣1 千元；經比較新、舊法之結果，應以被告
    行為時法即修正前刑法對其較為有利。
  (二)就修法前後易科罰金折算標準之比較而言：修正前刑法第41
    條第1 項前段規定：「犯最重本刑為5 年以下有期徒刑以下
    之刑之罪，而受6 個月以下有期徒刑或拘役之宣告，因身體
    、教育、職業、家庭之關係或其他正當事由，執行顯有困難
    者，得以1 元以上3 元以下折算1 日，易科罰金。」又易科
    罰金折算標準，依廢止前罰金罰鍰提高標準條例第2 條前段
    規定，就其原定數額提高為100 倍折算1 日。惟新法第41條
    第1 項前段則將上開易科罰金之折算標準，修正為得以新臺
    幣1 千元、2 千元或3 千元折算1 日，易科罰金，經比較修
    正前後之易科罰金折算標準，以修正前刑法之規定，較有利
    於被告。
  (三)關於自首之部分，修正前刑法第62條規定：「對於未發覺之
    罪自首而受裁判者，減輕其刑。但有特別規定者，依其規定
    。」修正後刑法第62條規定：「對於未發覺之罪自首而受裁
    判者，得減輕其刑。但有特別規定者，依其規定。」經比較
    新舊法結果，以舊法較有利於行為人。
  (四)綜上所述，揆諸首揭法律條文及判例意旨，綜合比較結果，
    以適用修正前之法律為有利於被告。
  (五)又被告行為後，刑法關於重傷害之定義，於95年7 月1日施
    行之修正後刑法第10條第4 項規定：「稱重傷者，謂下列傷
    害：一毀敗或嚴重減損一目或二目之視能。二毀敗或嚴重減
    損一耳或二耳之聽能。三毀敗或嚴重減損語能、味能或嗅能
    。四毀敗或嚴重減損一肢以上之機能。五毀敗或嚴重減損生
    殖之機能。六其他於身體或健康，有重大不治或難治之傷害
    。」，與修正前之規定：「稱重傷者，謂左列傷害：一毀敗
    一目或二目之視能。二毀敗一耳或二耳之聽能。三毀敗語能
    、味能或嗅能。四毀敗一肢以上之機能。五毀敗生殖之機能
    。六其他於身體或健康，有重大不治或難治之傷害。」有所
    不同，按修正前刑法，需使被害人肢體或感官之生理機能完
    全喪失始構成重傷，而修正後刑法，則只要嚴重減損其生理
    機能即構成重傷，經比較結果，以修正前即被告行為時規定
    對被告較有利，自應依修正前刑法第10條第4 項規定，予以
    認定被告之過失傷害行為是否致被害人已達重傷害之程度，
    併予敘明。
四、核被告丙○○所為，係犯刑法第284 條第1 項前段之過失傷
    害罪。被告於肇事後犯罪未發覺前，主動向前往事故現場處
    理之警員坦承肇事，並表示願接受裁判之事實，業據證人即
    到場處理之警員陳鴻毅於審理時證述明確（見本院卷第42頁
    ），是以被告對於未經發覺之犯罪自首而接受裁判，應依修
    正前刑法第62條前段規定，減輕其刑。公訴人雖認應依刑法
    第284 條第1 項後段之過失傷害致重傷害罪處斷，惟按刑法
    第10條第4 項第4 款所稱毀敗一肢以上之機能，係指肢體因
    傷害之結果完全喪失其效用者而言，初不以驗斷時之狀況如
    何為標準，如經過相當之診治而能回復原狀，或雖不能回復
    原狀而僅祇減衰其效用者，仍不得謂為該款之重傷；若臂骨
    雖經折斷，但醫治結果仍能舉動而僅不能照常者，祇可認為
    減衰機能，要與毀敗全肢之機能有別，又毀敗一肢以上之機
    能，既設有專款規定，則傷害四肢之重傷，自以有被毀敗之
    情形為限，其同條第4 項第6 款所規定其他於身體或健康有
    重大不治或難治之傷害，即不包括傷害四肢在內（最高法院
    28年上字第1098號、30年上字第445 號判例參照），易言之
    ，被害人上肢所受之傷害，必須達於完全喪失功能且永無回
    復之可能性，始符合刑法上所定義之「重傷害」，若雖有重
    大不治或難治之情形，但未達於「毀敗」之程度，仍不得謂
    已達於「重傷害」之程度。經查：告訴人乙○○因左肩肱骨
    粉碎性骨折傷害，造成左肩關節無法抬起，經行左肱骨骨折
    人工肩關節術，因目前肩部之人工關節設計無法上舉過肩，
    術後無法完全復原，亦即肩關節無法上舉至180 度，指向天
    花板，僅可上舉至80度，然肩關節仍有部分活動度，上肢機
    能有喪失，但未達到完全喪失機能之程度等情，有高雄醫學
    大學附設中和紀念醫院95年11月9 日高醫附秘字第09500037
    72號函可稽（見本院卷第130 頁）；另上開醫院於94年12月
    17日製發予告訴人之診斷證明書上之醫師囑言欄雖記載：「
    現左肩無法抬舉、左肩機能永久喪失併左肩關節無生理活動
    範圍。」一語，似認告訴人之傷害，已達機能永久喪失之程
    度，有診斷證明書可參（見本院卷第121 頁），然經本院函
    詢該醫院回函稱：「『左肩機能永久喪失併左肩關節無生理
    活動範圍』係指：肩關節在正常時，可上舉至180 度，即手
    臂可指向天花板，而張君肩關節僅可上舉至80度，故所示無
    誤。」而認告訴人之肩關節仍有部分之活動度，尚未達完全
    喪失機能之程度。至重仁骨科醫院94年9 月20日仁字第179
    號函所載：「一查乙○○女士因車禍所受到左肩肱骨頭粉碎
    性骨折，確係一重大難治之傷害，因手術無法將其粉碎性的
    骨片復位，致必須行人工骨頭置換術，且即使經長時間復健
    也只能回復到原有約60至70% 之功能。」等語（見偵(二)卷第
    18 頁） ，而認告訴人所受為重大難治之傷害，然該函既已
    表明告訴人之左肩傷害經復健後可回復60% 至70% 之功能，
    顯未達完全毀敗之程度，且雖不能回復原狀，然亦僅祇減衰
    其效用，而未達重傷之程度。準此，告訴人乙○○之上開傷
    害固造成其上肢機能喪失，無法如同正常人抬舉過肩至180
    度，然於行肱骨骨折人工肩關節術後，尚可上舉至80度，而
    未達完全喪失機能之程度，揆諸前揭說明，告訴人之上開傷
    勢尚不得認定屬修正前刑法第10條第4 項第4 款所定之「重
    傷害」，公訴人論被告以過失傷害致重傷罪，尚有未洽，惟
    基本事實同一，本院自應予審理，並變更起訴法條。原審以
    被告所犯過失傷害致重傷罪，事證明確，予以論罪科刑，固
    非無見，惟被告所犯應係過失傷害罪，而非過失傷害致重傷
    罪，且被告於肇事後有自首犯罪，均經認定如前，原審誤認
    被告所犯為過失傷害致重傷罪，且未就被告自首部分加以調
    查，並依法減輕其刑，均有違誤，是被告以原審未加審酌其
    自首一節，及告訴人受傷未達重傷程度為由提起上訴，為有
    理由；檢察官依告訴人之請求，以被告未與告訴人達成和解
    ，犯後態度不佳，原審量刑過輕為由，提起上訴，惟原審本
    已斟酌被告未能與被害人和解，賠償被害人，據為量刑之依
    憑，且本院認被告所犯者，係過失傷害罪，非過失傷害致重
    傷罪，所犯罪刑更輕於原審之認定，是檢察官以原審量刑過
    輕而上訴，自難謂有理由，然原判決既有前述可議之處，自
    應本院予以撤銷改判。爰審酌被告坦承犯行，態度尚可，惟
    尚未與告訴人達成民事和解或賠償告訴人損失，復考以告訴
    人之傷勢非輕等一切情狀，量處如主文所示之刑，並依修正
    前刑法第41條第1 項前段規定，諭知易科罰金之折算標準，
    以資儆懲。
五、據上論斷，應依刑事訴訟法第455 條之1 第3 項、第369 條
    第1 項前段、第364 條、第299 條第1 項前段、第300 條，
    刑法第2 條第1 項前段、刑法第284 條第1 項前段，修正前
    刑法第41條第1 項前段、第62條前段，罰金罰鍰提高標準條
    例第1 條前段、廢止前罰金罰鍰提高標準條例第2 條，現行
    法規所定貨幣單位折算新台幣條例第2 條，判決如主文。
本案經檢察官甲○○到庭執行職務
中　　華　　民　　國　　96　　年　　1 　　月　　24　　日
                  刑事第十三庭審判長法　官  高思大
                                    法  官  葉啟洲
                                    法  官  方錦源
以上正本證明與原本無異。
本判決不得上訴。
                                    書記官  鄧思辰
中　　華　　民　　國　　96　　年　　1 　　月　　24　　日
附錄本件論罪科刑法條：
中華民國刑法第284條
因過失傷害人者，處6 月以下有期徒刑、拘役或5 百元以下罰金
，致重傷者，處1 年以下有期徒刑、拘役或5 百元以下罰金。
從事業務之人，因業務上之過失傷害人者，處1 年以下有期徒刑
、拘役或1 千元以下罰金，致重傷者，處 3 年以下有期徒刑、
 拘役或2 千元以下罰金。
